【裁判字號】    98,上訴,392
【裁判日期】    990127
【裁判案由】    偽造有價證券
【裁判全文】
臺灣高等法院臺中分院刑事判決         98年度上訴字第392號
上  訴  人  臺灣彰化地方法院檢察署檢察官
被      告  乙○○
選任辯護人  楊永吉律師
上列上訴人因被告偽造有價證券案件，不服臺灣彰化地方法院97
年度訴字第383號中華民國97年12月8日第一審判決（起訴案號：
臺灣彰化地方法院檢察署96年度偵字第6910號），提起上訴，本
院判決如下：
    主  文
原判決撤銷。
本件免訴。
    理  由
一、公訴意旨略以：被告乙○○與丙○○原係夫妻關係，2人於
    民國92年間經法院判決離婚。緣乙○○於82年間，因需錢孔
    急，竟基於偽造有價證券之犯意，於82年6月21日及同年7月
    27日，未經丙○○之同意，在不詳地點，擅自偽簽丙○○之
    署名及按捺自己之指紋於附表所示之2紙本票及借據（此部
    分所涉行使偽造私文書罪嫌，未據告訴，且已罹於追訴權時
    效）上，表示丙○○本人同意與乙○○為共同發票人及債務
    人之意，偽造完成2紙本票後，即將上開偽造之本票，於不
    詳地點交付予不知情之陳瑞海而行使之，因之取得共計新臺
    幣（下同）80萬元，足以生損害於丙○○。嗣於94年4月間
    ，陳瑞海將上揭債權轉讓予台一逾期應收帳款管理有限公司
    （下稱台一公司），經台一公司持票向丙○○追討債務，始
    悉上情。因認被告涉犯刑法第201條第1項之偽造有價證券罪
    嫌。
二、證據能力
  (一)按被告以外之人（包括證人、鑑定人、告訴人、被害人及共
    同被告等）於審判外之陳述雖不符刑事訴訟法第159條之1至
    之4等4條之規定，而經當事人於審判程序同意作為證據，法
    院審酌該言詞陳述或書面陳述作成時之情況，認為適當者，
    亦得為證據；當事人、代理人或辯護人於法院調查證據時，
    知有刑事訴訟法第159條第1項不得為證據之情形，而未於言
    詞辯論終結前聲明異議者，視為有前項之同意，同法第159
    條之5定有明文。立法意旨在於傳聞證據未經當事人之反對
    詰問予以核實，原則上先予排除。惟若當事人已放棄反對詰
    問權，於審判程序中表明同意該等傳聞證據可作為證據；或
    於言詞辯論終結前未聲明異議，基於尊重當事人對傳聞證據
    之處分權，及證據資料愈豐富，愈有助於真實發見之理念，
    且強化言詞辯論主義，使訴訟程序得以順暢進行，上開傳聞
    證據亦均具有證據能力。本案檢察官、被告、辯護人於本院
    審理程序時就本院下列所引用之證據，並未加爭執，且本院
    審酌各該證據作成之形式及取得之方式，均無瑕疵、與待證
    事實具有關聯性等情況，認為適當，且無不法取得之情形，
    應認得為證據，並經原審於97年11月11日、本院於98年12月
    月16日、99年1月13日審判期日，將上開證據均提示並告以
    要旨，使檢察官、被告、辯護人有辯論之機會，而踐行合法
    調查證據程序，揆諸前開說明，均具有證據能力。
  (二)至被告之辯護人於原審、本院均爭執丙○○、陳瑞海等人於
    檢察事務官製作筆錄之證據能力（見原審卷第37頁、本院卷
    第38頁），因本院並不引用其等於檢察事務官前所為筆錄之
    證述，無庸贅述上開部分有無證據能力，合先敘明。
三、訊據被告固直承簽發附表所示本票2紙，於附表編號一所示
    本票右下方簽寫「丙○○」之署名，並以自己右拇指指印蓋
    用於「丙○○」署名上，於附表編號二所示本票右下方「丙
    ○○」署名處，以自己右拇指指印蓋用於「丙○○」署名上
    等情不諱，惟矢口否認有何行使偽造私文書之犯行，辯稱：
    當時伊與丙○○要向陳瑞海借錢，丙○○都知道，因為當時
    伊與丙○○共育有1子施宗祐（81年出生），年紀尚小，由
    丙○○照顧，才由伊幫忙丙○○在附表編號一所示本票上代
    為填寫「丙○○」之署名，附表編號二之「丙○○」署名則
    不是伊寫的，但該2紙支票關於「丙○○」署名上指印是伊
    代為蓋指印，伊就這樣一直蓋下來，都經過丙○○之同意云
    云。
四、經查：
  (一)被告在如附表所示本票上以自己名義簽發外，另未徵得丙○
    ○之同意，分別冒用丙○○之名義，以自己右拇指指印蓋用
    於如附表所示本票2紙「丙○○」署名上方，已經證人丙○
    ○於原審具結證明屬實（見原審卷第110頁背至113頁），復
    有如附表所示本票2紙可證。且關於附表編號一、二上指紋7
    枚（編號1至7），經比對確認結果，編號1、2、3、5、6（
    係同1手指之指紋），編號4、7（係同1手指之指紋），分別
    與所附乙○○指紋卡左拇指、右拇指指紋相符，有內政部警
    政署刑事警察局96年5月7日刑鑑字第0960064234號鑑定書1
    份在卷（見他卷第85頁）可參；而附表編號一之發票人欄「
    丙○○」字跡，與丙○○於楊漢銘婦幼醫院、婦友婦產科醫
    院之病歷資料、結婚證書、當庭書寫字跡均不相符，亦與丙
    ○○花蓮區中小企業銀行印鑑卡「戶名及負責人」欄位、支
    票存款往來申請書暨約定書上「申請人」及「立約定書人」
    欄位上簽名不符，有同上局96年8月20日刑鑑字第096012425
    8號鑑定書、98年9月18日刑鑑字第0980103931號鑑定書各1
    份在卷（見偵卷第10頁、本院卷第136頁）可參；而附表編
    號一、二之發票人「乙○○」、地址欄位，連同與該2本票
    分別同時簽發之借據上立具人「乙○○」、住址欄位等字跡
    ，均與被告彰化市第五信用合作社印鑑卡上「戶名及負責人
    」、結婚證書、本票（票據號碼：65385號）發票人及地址
    欄位、借據（82年7月15日面額12萬4千元）及乙○○於96年
    1月10日、98年6月11日當庭書寫筆跡相符，亦有同上局98年
    9月18日刑鑑字第0980103931號鑑定書1份及筆跡鑑定說明一
    、二、三、四、五「比對情形」「鑑驗結果」等欄位說明在
    卷（見本院卷第136至141頁）可稽；至附表編號二之發票人
    欄位「丙○○」簽名筆跡部分則因該筆跡特徵不明顯，無法
    鑑定，亦有同上局96年8月20日刑鑑字第0960124258號鑑定
    書、98年9月18日刑鑑字第0980103931號鑑定書1份在卷（見
    偵卷第10頁、本院卷第136頁）可參。被告於本院並供稱附
    表所示2紙本票，除附表編號二之「丙○○」3字係丙○○親
    自書寫外，其餘內容（含附表編號一「丙○○」署名）都是
    伊書寫的（見本院卷第36頁）。足見附表所示本票，除附表
    編號二之發票人「丙○○」3字無法證明係何人書寫外，其
    餘如乙○○、地址、附表編號一之「丙○○」署名均係被告
    親書無誤，並由被告親自在附表編號一、二「丙○○」署名
    上以自己右拇指指印蓋印，要無疑義。
  (二)被告雖辯稱係經丙○○同意後，由伊於附表編號一所示本票
    代為填寫其姓名並蓋用指印，並由丙○○在附表編號二所示
    本票簽名後，由伊在「丙○○」署名處蓋用指印，向陳瑞海
    借錢的事，丙○○都知道此情，也都同意伊如此做云云。然
    為丙○○堅決否認，並於原審具結證稱：伊從未替被告簽發
    本票或支票，也不認識陳瑞海，伊並不知道附表所示本票上
    「丙○○」簽名係何人所為，82年6月21日、82年7月27日借
    據上「丙○○」簽名也均非伊所為，簽發時伊也不在場，82
    年間伊剛生產完，對於被告營業狀況並不清楚，伊是直到上
    法院之後才知道附表所示之本票上有以伊名義發票等語綦詳
    。證人陳瑞海於96年12月26日檢察官偵訊時具結證稱：伊曾
    借被告2次錢，每次借款都是40萬元，共80萬元，迄今未償
    還，被告曾2次以其支票向伊借錢，為了擔保，當時伊叫被
    告與他太太共同開立本票擔保，他們夫妻都簽立本票為發票
    人，但伊記得有1次是他太太單獨簽立本票，當時發票人只
    簽立了他太太丙○○的名字，（被告是否於82年6月21日及
    同年7月27日分別向你借40萬元？）是。（借款現場有何人
    ？）伊不記得了。（本票是否均為他2人親自簽名、按指紋
    ？）是，他們都是親自簽名及按指紋，1張由2人共同簽立本
    票，另1張由丙○○簽立本票，因為那次乙○○並未到場，
    伊為了防止事後有爭議因此要求丙○○簽立本票。（若親自
    簽名為何本票及借據上沒有丙○○之身分證字號？）伊當時
    並沒注意到，伊也不知道，伊只記得她親自簽名。（根據刑
    事警察局960820之鑑定書顯示票號65392之本票與丙○○之
    筆跡不同，有何意見？）無意見。（是否你要求被告書立丙
    ○○之簽名於本票及借據上？）沒有，我不曾要求乙○○如
    此做。（本票及借據上丙○○之簽名，被告有無經丙○○之
    同意而簽名？）伊不清楚。本件乙○○來向伊借錢時，丙○
    ○都一起來，只有最後1次是丙○○她自己來等語（見偵卷
    第49至51頁）；於原審97年11月11日審理時具結證稱：對於
    上開本票、借據，有關丙○○部分係由何人簽名，伊已經沒
    有印象了，因時間太久；伊只記得最後1筆是丙○○到伊公
    司借的，但究竟哪1筆伊忘記了；以前被告向伊借款都是開
    他自己的票，這1次丙○○也有帶被告的票過來，但是伊有
    請她簽寫本票或借據，究竟何者已經忘記了；被告前後共向
    伊借過好多次，伊借款對象都是針對被告，只有最後1次是
    丙○○自己來，因為是被告向伊借款，所以並沒有要求他們
    每次都要一起簽名；被告拿票向伊借錢，伊會要求他簽立借
    據當作收錢的憑證（見原審卷第113頁背至115頁）。
  (三)查被告自80年、81年間開始向陳瑞海借貸，有時簽發支票、
    本票，有無簽寫借據則不記得，如果還款，陳瑞海才將支票
    、本票歸還，業經其於檢察事務官詢問時供述在卷（見他卷
    第13頁），與證人陳瑞海於原審證述被告共向伊借過好多次
    錢一語相符。且由陳瑞海嗣後將其對被告之債權全部轉讓予
    台一公司，由台一公司代表人黃坤鐘於本院提出以被告名義
    簽發之82年之支票、本票、借據多紙（見本院卷第61頁背）
    及94年4月25日債權讓渡書1份在卷（見他卷第48頁）可參，
    可見被告自82年間起，確實積欠陳瑞海多筆債務無誤。陳瑞
    海因被告積欠其上開債務未還，故於94年4月25日將全部債
    務轉讓予台一公司，直到96年1月10日、96年6月21日接受檢
    察事務官詢問、96年12月26日檢察官偵訊，及97年11月11日
    於原審作證時，均相隔已久，且在檢察事務官詢問之前，於
    94年間即已將全部債權轉讓予台一公司，則其對於被告當初
    積欠借款、簽發本票、支票、借據之詳情，因無關一己債權
    債務問題，均已不復記憶，所證或有出入，不難想見。此由
    其證述伊記得借款對象都是被告，最後1次因為被告在工地
    施工，係丙○○自己來，伊為求確保債務，要求丙○○簽借
    據或本票等語可明，然依其證述內容，既無法確定其供述丙
    ○○簽寫之文件係借據或本票，且其所指簽寫之借據或本票
    為何亦無法特定，自無從為丙○○有於附表編號二所示本票
    上親自簽名或同意委由被告於附表編號一所示本票代其簽名
    等有利於被告之認定。至陳瑞海於偵訊時雖一度證稱伊曾借
    貸予被告2次各40萬元，被告曾以支票向伊借款，為求擔保
    ，伊有叫被告與他太太共同開立本票擔保，惟因時間已久，
    陳瑞海對於其「叫被告與他太太共同開立本票擔保」之本票
    為何，依其證述內容並無法確認，且與被告嗣後所供陳瑞海
    有時叫伊開立同額本票做雙重擔保，惟與台一公司嗣後自陳
    瑞海處取得之支票或借據，並無一金額係與如附表所示面額
    各40萬元本票相符者（見本院卷第61頁背），足見陳瑞海所
    證述之本票是否即附表所示本票其一，即屬未明，自不能為
    有利或不利於被告之認定。
  (四)稽之被告於96年1月10日檢察事務官詢問時供稱：伊總共向
    陳瑞海借款本金不含利息80萬元，共借幾次伊忘記了，但陳
    瑞海借錢時都會要求夫妻一起保證，所以幾乎丙○○都會到
    場，本票開完後，陳瑞海會要求丙○○在本票背書，82年7
    月27日借據上丙○○姓名也應該是她自己簽的，附表編號一
    本票丙○○也是她自己簽的（見他卷第36頁）；同年2月13
    日仍堅稱：借錢時丙○○簽名都是她自己簽的（見他卷第55
    頁）；96年6月21日偵訊時仍供稱：有時陳瑞海就會叫伊指
    印直接蓋一蓋，包括伊太太丙○○名字上面也由伊按捺指印
    ，當時伊兒子不到1歲，伊太太在抱小孩施宗祐，所以陳瑞
    海要伊直接蓋一蓋，次數很少，只有1、2次，但是丙○○名
    字一定是她自己寫的（見他卷第90頁）；96年7月16日偵訊
    時供稱：本票上有關丙○○簽名不是伊簽的（見他卷第101
    頁）；待內政部警政署刑事警察局前開96年8月20日鑑定書
    出爐，鑑驗結果顯示附表編號一所示本票「丙○○」簽名並
    非丙○○本人親筆書寫後，被告始又改供稱：太久了，伊不
    曉得，當時在趕3點半，丙○○有在現場，陳瑞海拿給伊簽
    ，伊就簽了（見偵卷第35頁）；96年12月26日偵訊時供稱：
    因為伊認為與丙○○是夫妻關係，因此幫她簽名並按捺指印
    ，且當時丙○○都在場（見偵卷第50頁）；迄至原審、本院
    則均供稱：附表編號二所示本票「丙○○」不是伊書寫的，
    附表編號一所示本票是伊替她寫的，因為她當時抱小孩跟在
    旁邊不方便，所以伊才代簽等語（見原審卷第30頁、本院卷
    第36頁）。稽諸被告歷次供述內容，先則堅決否認附表所示
    本票上「丙○○」簽名、指印為伊親為，待筆跡鑑定附表編
    號一之筆跡非丙○○本人所有，且附表所示2紙本票上「丙
    ○○」署名之指印亦均非丙○○所有，後者並經鑑驗出係被
    告之右拇指印，始又為部分坦承之供述，但仍辯稱係經由丙
    ○○在場且同意下所為，事實真相僅有1個，被告卻因科學
    儀器鑑定結果之逐漸出爐，逐一驗證其先前供述之不實，因
    而迭次更異其供述，其供述之過程及心態實足啟人疑竇。
  (五)再就被告嗣後所供或因為陳瑞海要求其一併按捺指印，或因
    為丙○○要抱小孩在旁邊，以致由伊代為簽寫附表編號一本
    票並按捺指印等情。亦與證人陳瑞海於偵訊時具結證稱：「
    （是否妳要求被告書立丙○○之簽名於本票及借據上？）沒
    有，我不曾要求乙○○如此做。」（見偵卷第50頁），及於
    原審具結證稱：「（他們去你公司借款的時候，有無帶小孩
    過去？）沒有印象，只有去乙○○家的時候聽乙○○說的，
    我去他家時丙○○也沒有出來。沒看過他們帶小孩來公司，
    但我常常聽到他們提起有1個小孩。（是否因為丙○○要帶
    小孩，不方便簽名，所以由乙○○代簽？）我忘記了。（如
    果被告向你借錢，也需要丙○○簽名的時候，被告代替她簽
    名，你會收嗎？）不可能吧！一定要本人才能簽，我不可能
    叫乙○○簽丙○○的名字。如果是丙○○來拿錢，我也不可
    能叫她簽乙○○的名字。（如果被告夫妻都有來你公司，你
    會要求他們都要一起簽名？）會，因為他們夫妻都有在場，
    我會要求他們一起簽，不可以代簽。」（見原審卷第113至1
    16頁）等語不符。且身為金主之陳瑞海明確證稱：伊錢是借
    給被告，如果是丙○○與被告一起來，就會讓他們一起簽名
    ，錢是他們一起借的，不會讓被告代簽丙○○之姓名，如此
    伊也不會收等語，與經驗法則並不相悖（否則陳瑞海無異涉
    犯教唆偽造署押、文書或有價證券等罪嫌）。再者，依上開
    鑑定結果，附表所示2紙本票上蓋用於「丙○○」署名上之
    指印均為被告右拇指指印，且附表編號一之「丙○○」署名
    ，經鑑驗結果確亦非丙○○本人字跡，而依被告所供，簽發
    本票時僅其、丙○○與陳瑞海及1名幼子在場，依此場景，
    借貸者既為被告，丙○○既已在場之情況下，陳瑞海係金主
    自無可能讓被告代簽丙○○之署名，顯見該附表編號一之「
    丙○○」署名確實為被告親簽後，再以右拇指蓋指印於其上
    ，被告自白附表編號一「丙○○」署名及蓋用於附表所示本
    票2紙上之指印均為被告所為，信屬真實。而果如被告所辯
    ，因為丙○○在忙照顧小孩，無暇於蓋指印，以致丙○○僅
    於附表編號二本票上簽名，並由伊代為蓋用指印，則儘可由
    丙○○1人親力完成即足，何須在丙○○已在場之情況下，
    仍由被告代為蓋印？且既然被告於簽發附表編號一所示支票
    向陳瑞海借貸之際，丙○○也在場，縱使丙○○另帶1名年
    幼之施宗祐一情屬實（惟此部分與陳瑞海證述並未看過該名
    小孩不符），於被告簽發本票完畢後，當可由被告替換看顧
    小孩，而由丙○○簽寫姓名、按捺指印，亦無何困難之處，
    乃被告竟在丙○○已在場之情況下，替丙○○蓋用指印，甚
    者代丙○○於附表編號一本票填寫「丙○○」姓名，顯均與
    常情有明顯違背，而要無可採。
  (六)被告與丙○○2人係於92離婚，其等於82年間簽發附表所示
    本票之際仍為夫妻，縱使同財共居，然個人仍有獨立之人格
    ，而代為簽發本票、借據，亦非夫妻日常生活得互為代理之
    事務，尚難認被告在未徵得丙○○同意下，得代為簽發附表
    所示本票，要屬明確。又被告於82年7月間因經濟困難，其
    支票已用完且有退票紀錄，故於82年7月16日徵得陳天財之
    同意借用其支票使用，又其使用陳天財之支票自82年7月19
    日起已有退票紀錄，足見被告彼時已無支付能力，並隱瞞其
    財務不佳之事時，向案外人蔡政鋼訂購價值約90餘萬元之鋼
    鐵得手等情，經臺灣彰化地方法院判決判處其詐欺取財罪處
    有期徒刑8月，緩刑3年確定，有該院85年度易字第2054號刑
    事判決書1份在卷（見原審卷第16至18頁）可參，足見被告
    於冒用丙○○名義，在附表所示2紙本票上偽簽其署名，向
    陳瑞海借貸之際，確實藉丙○○願意擔保債務，增加其還款
    能力，讓陳瑞海誤以為真，致陷於錯誤，而如數貸予本票上
    金額予被告，被告有上開犯行，洵堪認定。
五、茲再探究者，厥為被告冒用丙○○之名義，在附表所示本票
    上偽簽其署名暨其後交付本票予陳瑞海而持以行使，係該當
    何種刑罰之處罰。按票據為文義證券，在票據上簽名或蓋章
    者，依票上所載文義負責，倘無製作權之人假冒他人名義簽
    發票據，固應負偽造有價證券罪責，但其偽造之票據必須合
    於票據法所規定之必要記載事項者，方屬相當。票據法第12
    0條第1項雖未規定本票之發票人應簽名或蓋章之位置，但應
    於票面適當之處所為之，方得認為屬於發票行為，倘票面已
    印有發票人欄，卻偽造簽名或蓋章於發票人欄以外之不相當
    位置，在社會通常觀念若不能認為係發票行為時，即難論以
    偽造有價證券罪責（最高法院89年度臺上字第6966號判決要
    旨參照）；又解釋票載文字之意涵，固應斟酌一般社會通念
    、交易習慣與誠信原則，兼顧助長票據流通、保護交易安全
    ，暨票據「有效解釋原則」之目的，為合理之探求，不得拘
    泥於所用之文字或辭句，然仍須就該文字，於客觀上社會一
    般理解之可能文義範圍內為之，非可逾越而執票據外之個別
    、具體事由，資為判斷之依據（同院98年度台上字第7037號
    判決意旨參照）。而就附表所示本票之簽發情形，被告於偵
    訊時供稱：向陳瑞海借貸時，要求伊簽發本票，伊妻丙○○
    也要簽在本票正面做連保；向陳瑞海借錢時，他都會要求夫
    妻一起保證，本票開完後陳瑞海會要求丙○○在本票背書；
    本票開立，陳瑞海會要求伊與丙○○簽名，擔保借據怕伊跳
    票；因為最主要借款人是伊，故本票及借據上都沒有丙○○
    的身分證號碼（見他卷第13、37、90頁、偵卷第35、51頁）
    ；於本院審理時供稱：「陳瑞海經營地下錢莊，一定是我本
    人的票，要開本票，要有雙重保障」「對方要求我太太背書
    ，主要我是拿我的票向對方調錢」（見本院卷第172頁正背
    ）。證人陳瑞海於偵訊時並具結證稱：「被告曾2次以他的
    支票向我借錢，為了擔保當時我曾叫他與他太太共同開立本
    票擔保」（見偵卷第49、50頁）；對照被告於向陳瑞海借貸
    本案借款之際，除開立附表所示本票2紙外，另亦同時開立
    同額借據各1份，而該等借據之抬頭均載明「本人乙○○茲
    因急用，特向友人（空白）先生借款新臺幣肆拾萬元整，..
    」，卻於立據人處出現被告與丙○○之署名可明，足見被告
    冒用丙○○名義署名於附表所示本票上，無論其本身或陳瑞
    海之主觀認知，均係為擔保被告向陳瑞海借貸之金錢債務，
    而非謂丙○○為實際收受金錢之債務人。稽之被告於附表所
    示本票上偽簽丙○○之署名，均位在本票接近右下方之位置
    ，且除「丙○○」3字外，別無其他文字或符號註記顯示其
    （指「丙○○」）代表之意義，相較於被告以自己名義署名
    於本票業已印製之「發票人」、「地址」等欄位，並於各該
    欄位完整書寫自己姓名、身分證字號及住址，被告所偽簽之
    「丙○○」署名距離發票人欄位間仍有相當空隙，且於被告
    所書寫之「發票人」、「地址」欄位項下仍有充裕空間得以
    書寫丙○○之資料。乃被告並未於相當於發票人之適當位置
    書寫丙○○之署名，而其所偽簽之丙○○署名之位置，復無
    其他字樣或符號顯示丙○○為共同發票之文義，依票據文義
    解釋，尚難認被告冒用丙○○名義係基於偽造有價證券之犯
    意，而該當偽造有價證券之犯行。惟參照被告歷次所供係因
    為擔保其向陳瑞海之借貸債務，陳瑞海要求丙○○也要保證
    、連保或背書（均意指丙○○也要承擔被告之借貸債務）等
    情；就其所供「背書」乙節，本案「丙○○」署名均在票據
    正面為之，與票據法所規定之背書須「由背書人在匯票之背
    面或其黏單上為之（票據法第124條準用同法第31條第1項）
    」不符；又本案除「丙○○」署名外，票據其餘各處並未就
    「丙○○」所代表之意思予以註記或標明，已如前述，即與
    票據法關於保證「應由保證人在本票或其謄本記載保證人之
    意旨、被保證人姓名及年月日」之規定不符，故被告或陳瑞
    海所稱之「保證」或「連保」亦非票據保證；應認被告未徵
    得丙○○之同意，冒用其署名於附表所示本票，代表丙○○
    同意擔保被告對陳瑞海間之借貸債務，較接近民法上之保證
    契約或由丙○○願意對陳瑞海負擔被告金錢借貸債務之私法
    無名契約，而有偽造私文書之舉，其偽造後並持之交付陳瑞
    海，其有行使偽造私文書之犯行，洵堪認定。
六、惟按案件時效已完成者，應諭知免訴之判決，刑事訴訟法第
    302條第2款定有明文。又被告行為後，刑法部分條文已於94
    年2月2日修正公布，並自95年7月1日起施行，其中：修正後
    刑法第2條第1項規定，已將新舊法律適用之「從新從輕」原
    則，改採「從舊從輕」原則，而此規定僅係規範行為後法律
    變更所生新舊法律比較適用之準據法，並非實體刑罰法律，
    自不生行為後法律變更之比較適用之問題，應逕行適用新法
    第2條第1項之規定，為「從舊從輕」之比較。依被告行為時
    之刑法第80條第1項第2款、第2項規定，「追訴權，因左列
    期間內不行使而消滅：二、3年以上、10年未滿有期徒刑者
    ，10年。」「前項期間，自犯罪成立之日起算。但犯罪行為
    有連續或繼續之狀態者，自行為終了之日起算。」修正後刑
    法第80條第1項2款規定：「追訴權，因下列期間內未起訴而
    消滅：二犯最重本刑為3年以上10年未滿有期徒刑之罪者，
    20年。」第2項並未修正，本案被告所犯者為行使偽造私文
    書罪，其法定本刑為5年以下有期徒刑，比較修正前後法律
    規定，修正後規定提高追訴權時效期間，並將追訴權時效停
    止之原因修定為因「起訴」、「依法停止偵查」或「因犯罪
    行為人逃匿而通緝」，並增列停止原因視為消滅之事由，而
    追訴時效期間之長、短，關係行為人是否受到刑事追訴或處
    罰，且追訴權時效完成者，應依刑事訴訟法第302條第2款規
    定諭知免訴，而免訴判決乃為實體判決，是關於追訴時效期
    間之修正，應屬實體刑罰法律之變更，而有刑法第2條第1項
    之適用，經比較修正前後之規定，行為後之規定並未較有利
    於行為人，應依刑法第2條第1項前段規定，適用行為時法。
    又刑法施行法第8條之1亦同時修正施行，依該規定，經比較
    修正前後之規定，亦應適用修正前即行為時法之規定。另被
    告行為後，刑法第56條連續犯之規定，業於95年7月1日修正
    刪除施行，且已影響行為人刑罰之法律效果，自屬法律有變
    更，則依修正後之刑法第2條第1項前段，比較新、舊法結果
    ，仍應適用較有利於被告之行為時法律即舊法論以連續犯。
    查被告連續行使偽造如附表所示本票，其犯罪之終了日為82
    年7月27日，其追訴權時效屆滿日為92年7月26日，迄告發人
    台一公司於95年11月16日提起本案刑事告發之際，由臺灣彰
    化地方法院檢察署於95年11月20日開始偵辦，已逾越10年之
    追訴權時效，揆諸上開法律規定，自應由法院諭知免訴。原
    審未察，遽為被告無罪之諭知，尚有未洽，自屬無可維持，
    應由本院將原判決撤銷改判，另為免訴之諭知。檢察官上訴
    意旨以被告並未徵得丙○○同意，而於附表所示本票上偽造
    其署名之行為，固非無憑，然本案被告所為，應僅該當行使
    偽造私文書之犯行，並已逾越追訴權時效，檢察官上訴意旨
    認被告仍該當偽造有價證券之犯行，應予論罪科刑，為無理
    由，應予駁回。
據上論結，應依刑事訴訟法第369條第1項前段、第364條、第302
條第2款，判決如主文。
本案經檢察官甲○○到庭執行職務。
中    華    民    國    99    年     1    月    27    日
            刑事第九庭  審判長法  官  江  德  千
                              法  官  莊  深  淵
                              法  官  賴  妙  雲
以上正本證明與原本無異。
如不服本判決應於收受送達後十日內向本院提出上訴書狀，其未
敘述上訴之理由者，並得於提起上訴後十日內向本院補提理由書
（均須按他造當事人之人數附繕本）「切勿逕送上級法院」。
                              書記官  蘇  昭  文
中    華    民    國    99    年     1    月    27    日
 附表
  ┌──┬────┬────┬───┬────┬───┐
  │編號│發票日期│到期日期│金  額│票    號│本票上│
  │    │        │        │      │        │之簽名│
  ├──┼────┼────┼───┼────┼───┤
  │一  │82.06.21│82.06.30│400000│00000000│乙○○│
  │    │        │        │      │        │丙○○│
  ├──┼────┼────┼───┼────┼───┤
  │二  │82.07.27│82.08.05│400000│00000000│乙○○│
  │    │        │        │      │        │丙○○│
  └──┴────┴────────┴────┴───┘


司法院資訊處製作；財團法人民間司法改革基金會備份。
